臺灣高等法院民事判決　　　　　　　　　 94年度上字第850號
上　訴　人　甲○○
訴訟代理人　劉樹錚律師
複　代理人　余欽博律師
被　上訴人　乙○○
上列當事人間返還借款事件，上訴人對於中華民國94年9月19日
台灣台北地方法院94年度訴字第3318號第一審判決提起上訴，並
為聲明之減縮，本院於94年12月6日言詞辯論終結，茲判決如下
：
    主  文
原判決關於駁回上訴人後開第二項之訴及其訴訟費用之裁判廢棄
。
被上訴人應給付上訴人新台幣貳佰伍拾萬元，及自民國九十年七
月四日起，至清償日止，按週年利率5%計算之利息。第一、二審
訴訟費用由被上訴人負擔。
本判決所命給付，於上訴人供擔保新台幣捌拾肆萬元後得假執行
；但被上訴人以新台幣貳佰伍拾萬元為上訴人預供擔保，得免為
假執行。
    事  實
甲、上訴人方面：
一、聲明：
  (一)原判決關於駁回後開第二項之訴廢棄。
  (二)被上訴人應給付上訴人新台幣（下同）250萬元及自民國（
  　下同）90年7月4日起至清償日止，依週年利率百分之五計算
  　之利息。
  (三)請准上訴人提供現金為擔保，宣告假執行。
二、陳述：除與原判決記載相同者，茲予引用外，補稱略以：
  (一)被上訴人於79年1月5日因週轉之用，向上訴人調借現款250
    萬元（以下稱系爭款項），約定同年7月5日返還。嗣被上訴
    人簽發面額為250萬元之本票，由訴外人周祖霖背書後，在
    證人焦祖涵之見證下交付予上訴人，以為上開借款之擔保，
    故兩造間確有借貸關係存在。
  (二)被上訴人抗辯系爭款項，為上訴人給付其工作四年之薪資報
    酬云云，業經上訴人於原審辯論理由狀予以否認，惟原審竟
   認上訴人未予以爭執，而為上訴人不利之判決，自有未合。
   且如上訴人未給付被上訴人報酬已達四年之久，則何以被上
   訴人仍願意繼續工作？又如系爭款項係給付被上訴人之報酬
   ，則被上訴人何需開立上開本票以為擔保？益認被上訴人所
   辯有違常理。
三、證據：援用原審所提之證據，並聲請訊問證人焦祖涵。
乙、被上訴人方面：
一、聲明：
　(一)上訴駁回。
　(二)如受不利判決，請准供擔保宣告免為假執行。
二、陳述：除與原判決記載相同者，茲予引用外，補稱略以：
  (一)被上訴人受上訴人之委任為其處理公司事務，嗣上訴人因財
    務困難，有四年多未給付被上訴人任何報酬，但被上訴人仍
    繼續為上訴人工作，上訴人乃同意發給獎金以為補償。後被
    上訴人家中發生事故，需錢孔急，乃要求上訴人兌現上開承
    諾，詎上訴人竟持上開本票，要求被上訴人於發票人欄簽名
    ，始願意發給獎金，被上訴人係迫於無奈，方於上開本票發
    票人欄簽名，並無發票之意，且兩造間亦無任何債權債務關
    係存在。
  (二)依常情，債權人借款予借款人時，當會確認借款人有還款或
    清償能力，否則即會要求借款人提供擔保品後，始會願意借
    款；且借款之清償期屆至時，債權人應會要求借款人如期歸
    還，如借款有他擔保人（如本票之背書人）時，債權人亦會
    行使追索權，而無令其權利罹於時效之理。惟本件上訴人於
    知被上訴人無償債能力之情形下，亦未要求被上訴人提供擔
    保品，即撥付上訴人系爭款項，且於清償期屆至時，未立即
    要求還款，亦未向上開本票之背書人行使追索權，顯與常理
    不合。足見上訴人撥付上訴人上開款項係給付獎金，而非借
    款。
  (三)上開本票正面已載明被上訴人為發票人，上訴人為受款人，
    雙方屬直接關係，而訴外人周祖霖從未持有上訴人背書交付
    之本票，竟於上開本票之背面背書，有違票據法之背書原則
    。
三、證據：援用原審之證據。
    理  由
一、上訴人於原審請求被上訴人應給付自79年7月6日起至清償之
    日止按年息5%計算之利息部分，於本院言詞辯論時，減縮為
    自90年7月4日起至清償日止，按年息5%計算，核與民事訴訟
    法第446條第1項但書、第255條第1項第3款之規定相符，合
    先敘明。
二、上訴人主張：被上訴人於79年1月5日向上訴人借用系爭款項
    ，約定借款期限至同年7月5日止，並簽發本票一紙。詎被上
    訴人迄未清償等情，爰依消費借貸法律關係提起本訴，求為
    命被上訴人給付上訴人250萬元，及自90年7月4日起至清償
    日止，按年息5%計算之利息之判決。被上訴人則以：其曾在
    上訴人經營之公司幫忙四年多，未領薪資，當時上訴人因經
    濟狀況不好，曾說以後會補償被上訴人，系爭款項乃上訴人
    答應要給被上訴人的補償，不是借款等語，資為抗辯。
三、稱消費借貸者，謂當事人一方移轉金錢或其他代替物之所有
    權於他方，而約定他方以種類、品質、數量相同之物返還之
    契約，民法第474條第1項定有明文。本件上訴人主張其於79
    年1月5日交付系爭款項予被上訴人並移轉所有權，被上訴人
    則簽發79年7月5日期同額本票（票據號碼098140）交付予上
    訴人收執，且該本票亦經兩造之另一同事周祖霖背書之事實
    ，為被上訴人所不爭，並有本票影本附卷可稽，堪信為真實
    。至於上訴人主張系爭款項是基於借貸之原因而交付之事實
    ，則為被上訴人所否認，並以系爭款項係上訴人為酬謝其多
    年貢獻而贈與，但上訴人恐其離職，故要求簽發上開本票，
    其迫於無奈始簽發，並無發票之意。上訴人既知其無償債能
    力，未要求其提供擔保，即交付系爭款項，且於本票到期日
    亦未請求被上訴人付款，可知上訴人是出於贈與之意思而交
    付等語置辯，並提出本件訴訟繫屬後，被上訴人致上訴人本
    人之信函影本一份為證。然上訴人將系爭款項交付予被上訴
    人時，要求被上訴人簽發上開本票，本票上記載到期日為發
    票日後之六個月，並要求周祖霖背書，顯然有要求被上訴人
    必須於到期日返還該款之意思。被上訴人收受系爭款項並簽
    發上開本票，足證其已同意返還系爭款項。則上訴人主張兩
    造間已成立借貸契約，應屬有據。徵諸證人焦祖涵於本院準
    備程序中證稱：於79年1月份，上訴人曾向證人表示，被上
    訴人家中有事急需用錢，要向上訴人借錢，印象中上訴人有
    一點懷疑或者有點不願意，其勸上訴人儘量幫忙，借錢予被
    上訴人，上訴人則要求周祖霖背書等語，益證兩造間確因借
    貸而授受系爭款項。至於被上訴人所辯當時其無償債能力、
    上訴人未要求其提供擔保，以及本票到期後，上訴人是否即
    行使票據權利等，與兩造間是否出於借貸意思而交付系爭款
    項本無必然關係。其所提出之信函，亦僅為被上訴人自述上
    訴人曾應允給付酬謝之事，既不能證明上訴人確已同意，更
    不能證明即為系爭款項，本院不能憑該信函為有利於被上訴
    人之認定。何況被上訴人既自承兩造間有同事關係，則即使
    上訴人明知被上訴人當時並無償債能力，亦未必不允借錢予
    被上訴人，事實上，上訴人當時有點懷疑或不願意，經證人
    焦祖涵勸告後始答應出借，已如前述，若上訴人果如被上訴
    人所稱係出於贈與之意思，自不會有懷疑或不願意情事，也
    不會要求被上訴人簽發本票。是被上訴人所辯，並非可採。
四、按借用人應於約定期限內，返還與借用物種類、品質、數量
    相同之物，未定返還期限者，借用人得隨時返還，貸與人亦
    得定一個月以上之相當期限，催告返還。民法第478條定有
    明文。又遲延之債務，以支付金錢為標的者，債權人得請求
    依法定利率計算之遲延利息。應付利息之債務，其利率未經
    約定，亦無法律可據者，週年利率為百分之五。同法第203
    條第1項、233條第1項亦有明文。本件被上訴人既向上訴人
    借貸系爭款項，並約定於79年7月5日返還，卻未依約返還，
    則上訴人依上開規定，請求被上訴人應返還借款，並自90年
    7 月4日起算之法定遲延利息，為有理由，應予准許。原審
    以上訴人未能舉他證證明兩造間就系爭款項有借貸之合意，
    駁回上訴人之請求及假執行之聲請，即有未洽，上訴意旨指
    摘原判決不當，求予廢棄改判，為有理由。爰由本院予以廢
    棄改判，如主文第2項所示。上訴人陳明願供擔保宣告准假
    執行，經核並無不合，爰酌定相當擔保金額准許之，並依職
    權准被上訴人於為上訴人提供主文第4項所示之擔保後，得
    免為假執行。
五、據上論結，本件上訴為有理由。依民事訴訟法第450條、第
    78 條、第463條、第390條第2項、第392條第2項，判決如主
    文。
中　　華　　民　　國　　94　　年　　12　　月　　20　　日
                  民事第十庭審判長法　官  黃熙嫣
                                  法　官　李昆曄
　　　　　　　　　　　      　　　法　官　呂太郎
正本係照原本作成。
如不服本判決，應於收受送達後20日內向本院提出上訴書狀，其
未表明上訴理由者，應於提出上訴後20日內向本院補提理由書狀
（均須按他造當事人之人數附繕本）上訴時應提出委任律師或具
有律師資格之人之委任狀；委任有律師資格者，另應附具律師資
格證書及釋明委任人與受任人有民事訴訟法第466條之一第一項
但書或第二項（詳附註）所定關係之釋明文書影本。
中　　華　　民　　國　　94　　年　　12　　月　　21　　日
　　　　　　　　　　　　　　　　  書記官  黃千鶴
附註：
民事訴訟法第四百六十六條之一（第一項、第二項）：
對於第二審判決上訴，上訴人應委任律師為訴訟代理人。但上訴
人或其他法定代理人具有律師資格者，不在此限。
上訴人之配偶、三親等內之血親、二親等內之姻親，或上訴人為
法人、中央或地方機關時，其所屬專任人員具有律師資格並經法
院認為適當者，亦得為第三審訴訟代理人。
